【裁判字號】    98,上訴,2099
【裁判日期】    980730
【裁判案由】    誣告
【裁判全文】
臺灣高等法院刑事判決                98年度上訴字第2099號
上  訴  人
即  自訴人  乙○○
自訴代理人  錢裕國律師
被      告  甲○○
選任辯護人  周宜隆律師
上列上訴人因自訴被告誣告案件，不服臺灣板橋地方法院98年度
自字第8 號，中華民國98年4 月30日第一審判決，提起上訴，本
院判決如下：
    主  文
上訴駁回。
    理  由
一、自訴意旨略以：自訴人乙○○係誠揚營造有限公司（下稱誠
    揚公司）之負責人，被告甲○○則係鴻基工程股份有限公司
    （下稱鴻基公司）之負責人，鴻基公司與榮電股份有限公司
    （下稱榮電公司）共同承攬臺北縣政府「基隆河初期治理計
    劃應急提後抽水設施及引水幹管工程抽水站第一標」工程（
    下稱系爭工程），鴻基公司旋於民國89年11月15日與誠揚公
    司簽訂工程合約書，將系爭工程營建部分交由誠揚公司承攬
    ，而依系爭工程之「臺北縣政府工務局工程估價單」、「土
    建單價分析表」、「5T異型塊及全套管基樁竣工圖」，被告
    均明知系爭工程需使用強度175kg/ｃ㎡（即為176kg/ｃ㎡，
    二者規格相同）之預拌混凝土，為惡意誣陷自訴人，意圖使
    自訴人受刑事追訴處分，竟謊稱自訴人「明知前開工程無需
    使用強度176kg/ｃ㎡之預拌混凝土」，並於起訴書中詳列所
    謂「附表二：乙○○通知大象實業股份有限公司（下稱大象
    公司）交付176kg/ｃ㎡之預拌混凝土之時間」，致使自訴人
    誤遭起訴，幸經臺灣士林地方法院審理，依上開「臺北縣政
    府工務局工程估價單」、「土建單價分析表」、「5T異型塊
    及全套管基樁竣工圖」，並傳訊系爭工程監造主任江文富後
    ，認系爭工程5T異型塊工項確有使用強度176kg/ｃ㎡之預拌
    混凝土，是以鴻基公司為向臺北縣政府承攬系爭工程之承攬
    人，並與臺北縣政府簽訂有系爭工程承攬合約，前開「臺北
    縣政府工務局工程估價單」、「土建單價分析表」、「5T異
    型塊及全套管基樁竣工圖」均為系爭工程合約之內容條款，
    豈有諉為不知之理，被告明知仍惡意捏造事實，謊稱系爭工
    程無需使用強度175kg/ｃ㎡之預拌混凝土，誣指自訴人涉嫌
    背信，因認被告涉有刑法第169 條第1 項之誣告罪嫌。
二、按犯罪事實應依證據認定之，無證據不得認定犯罪事實；又
    不能證明被告犯罪者，應諭知無罪之判決；刑事訴訟法第15
    4 條第2 項、第301 條第1 項分別定有明文。另按刑法上誣
    告罪之成立，以意圖他人受刑事或懲戒處分，而虛構事實向
    該管公務員申告為要件，如係事出有因，懷疑他人涉嫌犯罪
    而向偵查機關告訴（發）或向法院自訴，縱令所告案件經檢
    察官處分不起訴或法院判決無罪，因申告人主觀上欠缺誣告
    之故意，自不能令負誣告罪責。職故，申告人不因其所告案
    件經處分不起訴或判決無罪，即當然成立誣告罪，最高法院
    82年度台上字第1637號判決意旨可資參照。
三、自訴人認被告涉有誣告罪嫌，係以工程合約書、臺北縣政府
    工務局工程估價單、土建單價分析表、5T異型塊及全套管基
    樁竣工圖、臺灣士林地方法院檢察署93年度偵續字第873 號
    不起訴處分書、臺灣士林地方法院95年度易字第937 號刑事
    判決書、本院97年度上易字第1161號刑事判決書、工程結算
    明細表等件為其主要之依據。惟訊據被告甲○○則堅詞否認
    有何誣告之犯行，辯稱：伊與自訴人簽訂之工程合約書約定
    強度141、210、280kg/ｃ㎡之預拌混凝土應由鴻基公司購買
    提供自訴人施工，強度176kg/ｃ㎡（即175kg/ｃ㎡）之預拌
    混凝土則由自訴人自購施工，亦即如自訴人需用到強度176k
    g/ｃ㎡之預拌混凝土，應以自訴人之名義自行訂購，是就鴻
    基公司所負責之主體工程而言，鴻基公司確實無需使用到強
    度176kg/ｃ㎡之預拌混凝土，惟自訴人竟以鴻基公司之名義
    向大象公司要求出貨，且自訴人耗用之混擬土數量超過實際
    用量甚鉅，超耗數量高達6415.37 立方公尺，伊才會對自訴
    人提出背信的告訴，而在伊提出告訴後，應檢察官請求彙整
    之94年5月25日刑事告訴理由（五）暨陳報狀所附統計資料
    ，後為起訴書附表一、二，亦是刑事第一審之97年1 月31日
    刑事補充理由（二）狀證28-2之內容，其中所填「該請款項
    目非為本工程合約材料」或「非本工程材料」均係就統計大
    象公司送貨單內容，鴻基公司就本工程而言確實無需向大象
    公司叫用176、245 kg/ｃ㎡之混凝土，另關於業主結算數量
    強度176kg/ｃ㎡之欄位為「—」係因業主即臺北縣政府結算
    予被告無此項目及數量，而廠商即大象公司進貨數量有此項
    目及數量之請款，因表格需要故作此「—」表示，且事實上
    強度176kg/ｃ㎡之預拌混凝土為「5T混凝土異型塊製作費—
    單：個」之材料，業主並無針對此材料結算而是以5T異型塊
    成品—單位「個」結算數量，是伊並沒有誣告等語。
四、經查：
  (一)被告係鴻基公司之負責人，自訴人則為誠揚公司之負責人，
    鴻基公司前與榮電公司共同承攬系爭工程，並於89年11月15
    日與誠揚公司簽訂工程合約書，將系爭工程營建部分交由誠
    揚公司承攬，嗣鴻基公司於91年間以自訴人涉嫌背信為由，
    向臺灣板橋地方法院檢察署提出告訴，經臺灣高等法院檢察
    署令轉臺灣士林地方法院檢察署偵辦後，經臺灣士林地方法
    院以93年度偵續字第87號提起公訴，後由臺灣士林地方法院
    以95年度易字第937 號判決自訴人無罪，並經本院以97年度
    上易字第1161號駁回上訴確定等情，業據被告於原審審理中
    自承不諱，並經原審調閱臺灣高等法院97年度上易字第1161
    號全卷（含一審卷、偵查卷）查核屬實，自堪認定。
  (二)又臺灣士林地方法院檢察署93年度偵續字第87號起訴書犯罪
    事實欄雖記載「詎乙○○竟基於損害鴻基公司之利益，自90
    年8 月2 日起至91年6 月4 日止，違背其任務，…復於附表
    二所列之日期，明知前開工程無需使用強度176kg/ｃ㎡之預
    拌混凝土，仍通知大象公司交付176kg/ｃ㎡之預拌混凝土」
    等字樣，惟觀諸鴻基公司於該案所提告訴狀之內容僅記載「
    誠揚公司之負責人乙○○本應依工程合約之約定，基於善良
    管理人之注意，為告訴人施作工程，而告訴人承攬之上開工
    程所需之混凝土數量，依工程之設計監造單位新環工程顧問
    股份有限公司之結算數量可知，僅需16028.63立方公尺，詎
    供應混凝土之大象公司於日前向告訴人請款時，告訴人赫然
    發現其請款之混凝土總數量為21923 立方公尺，茲因告訴人
    曾另向台產實業股份有限公司及久久預拌混凝土股份有限公
    司購進之521 立方公尺，故誠揚公司於施作上開工程時所超
    耗之混凝土合計為6415.37 立方公尺，超耗之混凝土超出工
    程所需總量約4 成，幾可再行施作半個工程…」等語，有告
    訴狀1 份可佐，可見在該案中，被告即該案告訴人鴻基公司
    負責人告訴之重點乃係針對誠揚公司於施作工程時所超耗之
    混凝土數量過高一節，因而認自訴人涉有背信罪嫌，並未曾
    指述系爭工程無需使用到強度176kg/ｃ㎡之預拌混凝土。再
    者，鴻基公司於94年5 月25日刑事告訴理由（五）暨陳報狀
    二3.中固記載有「告訴人之系爭工程並未使用176 、245kg/
    ｃ㎡規格之混凝土」等字樣，惟系爭工程雖確有使用到強度
    176kg/ｃ㎡之預拌混凝土，然依鴻基公司與誠揚公司所簽訂
    之合約，此部分之工程項目係連工帶料轉包予誠揚公司承攬
    ，材料即強度176kg/ｃ㎡之預拌混凝土應由誠揚公司自行負
    擔一節，已經自訴人自陳在卷（見原審98年3 月10日準備程
    序筆錄第3 頁），是鴻基公司既已將系爭工程中需要使用強
    度176kg/ｃ㎡預拌混凝土之工程項目連工帶料轉包予誠揚公
    司承攬，則就鴻基公司本身而言，其係認知其公司在系爭工
    程中確實無需使用到強度176kg/ｃ㎡之預拌混凝土以為支付
    ，輔以在臺灣士林地方法院95年度易字第937 號刑事案件96
    年11月30日準備程序中，告訴人鴻基公司之代理人亦當庭陳
    稱：本件工程是有用到強度175kg/ｃ㎡的規格，這是預壘樁
    的部分，依據鴻基公司與誠揚公司的合約，這個部分是要由
    誠揚公司連工帶料自己負責，這個有合約書裡面的工程估價
    表有，所以我們不需要向大象公司叫強度175kg/ｃ㎡這規格
    的預拌混凝土，在工程專業上，強度175 kg/ｃ㎡與強度176
    kg/ｃ㎡ 算是同一規格的混凝土等語（臺灣士林地方法院95
    年度易字第937 號刑事卷第296 頁），更可見在上開案件審
    理過程中，被告並無故意隱瞞系爭工程確有需要使用到強度
    176kg/ｃ㎡預拌混凝土之事實，是被告辯稱鴻基公司94年5
    月25日刑事告訴理由（五）暨陳報狀二3.中記載「告訴人之
    系爭工程並未使用176、245kg/ｃ㎡ 規格之混凝土」等字樣
    之意乃係指鴻基公司在系爭工程中並無需使用到強度176kg/
    ｃ㎡之預拌混凝土一節，應屬可信。因之，就鴻基公司本身
    而言，其在系爭工程中確實無需使用到強度176kg/ｃ㎡之預
    拌混凝土以為支付，是鴻基公司在94年5 月25日刑事告訴理
    由（五）暨陳報狀二3.中所為之記載並非虛構或不實，至多
    僅能認該書狀之用語語意有所不夠明確而已，且由被告或鴻
    基公司之代理人在歷次偵訊、審訊中，非但未曾指述系爭工
    程無需使用到強度176kg/ｃ㎡之預拌混凝土，於該案96年11
    月30日準備程序中更清楚陳明系爭工程確實需要使用到強度
    176kg/ｃ㎡之預拌混凝土，更可見被告並無自訴人所指虛構
    系爭工程並無需使用強度176kg/ｃ㎡預拌混凝土之事實以誣
    陷自訴人之情。
  (三)又鴻基公司91年12月20日刑事訴訟告訴狀所附「混凝土材料
    —數量超耗明細明表」有關「業主結算（工地用量）數量」
    強度176kg/ｃ㎡之欄位記載為「—」，乃係因業主即臺北縣
    政府並非以強度176kg/ｃ㎡之預拌混凝土結算數量，而係以
    5T異型塊之成品個數結算數量，但因大象公司之進貨有此項
    目，始在該欄位標示「—」等情，已經被告於原審審理中供
    述明確，且以該附表乃鴻基公司依據不同規格混凝土之進貨
    、結算數量計算超耗數量，就鴻基公司本身而言，其在系爭
    工程中確實無需使用到強度176kg/ｃ㎡之預拌混凝土以為支
    付乙節，已如前述，則鴻基公司據此將此部分廠商進貨之數
    量全數列入超耗之數量，並非全然無據，縱此等計算超耗數
    量之方式，因雙方認知之差異（一方主張自始即不應由鴻基
    公司支付、一方則主張應於結算工程款時扣除），經計算後
    未必全然正確，亦難執此認被告有何誣告之故意可言，況該
    附表係附於刑事訴訟告訴狀後，而鴻基公司在該告訴狀內並
    未曾指述系爭工程無需使用到強度176kg/ｃ㎡之預拌混凝土
    ，而主要係指述自訴人超耗之數量過高一節，亦如前述，更
    可認被告並無以此附表虛構系爭工程無需使用強度176kg/ｃ
    ㎡預拌混凝土之事實之意。
  (四)再者，系爭工程所使用預拌混凝土之全部數量為19216.4 立
    方公尺（計算式：16028.63＋2528.37 【每個5T異型塊體積
    2.161 立方公尺×1170個】＋659.4 【直徑1 公尺之圓柱全
    套管基樁0.5公尺×0.5公尺×3.14×840公尺】＝19216. 4
    ），以預拌混凝土之材料耗損極大值約在3﹪ 計算，耗損量
    計576.492 立方公尺（計算式：19216.4×0.03＝576.492）
    ，據此計算，系爭工程預拌混凝土之超耗數量為1593.608立
    方公尺（計算式：21386.5 【大象公司送貨總量】－16028.
    63【主體工程部分】－2528.37 【5T異型塊部分】－659.4
    【全套管基樁部分】－576.492 【耗損部分】＝1593.608）
    ，而認自訴人所主張本件超耗全係因自然耗損所致，核無可
    取，有臺灣士林地方法院95年度易字第937 號、本院97年度
    上易字第1161號刑事判決書可參。另參酌本院97年度上易字
    第1161號刑事判決理由欄五亦總結表示：本件混凝土超耗部
    分，不能排除係被告承攬系爭工程施作時，怠於注意事權統
    一及每日施工所需材料之核算，致生損害於鴻基公司，然此
    究屬民事糾紛，尚難遽以背信罪相繩，益證被告指述自訴人
    確有超耗情事乙節，並非全然無據。
五、綜上所述，本件自訴人既確有被告所指超耗之情事，足見被
    告係具有相當依據而足以懷疑自訴人涉有背信犯嫌方為告訴
    ，雖最終不能證明其所訴之事實確屬真實，然其對自訴人告
    訴既非全然無因，自難認其有虛偽誣指自訴人犯罪之故意，
    且就鴻基公司本身而言，其在系爭工程中確實無需使用到強
    度176kg/ｃ㎡之預拌混凝土以為支付乙節，已如前述，是鴻
    基公司94年5 月25日刑事告訴理由（五）暨陳報狀二3.記載
    「告訴人之系爭工程並未使用176、245kg/ｃ㎡ 規格之混凝
    土」等語，並非不實，至多僅係用語之語意有所不夠明確而
    已，自亦難謂被告有何虛構事實之可言，至自訴人所指之「
    混凝土材料—數量超耗明細表」，僅係鴻基公司依據不同規
    格混凝土之進貨、結算數量計算超耗數量所製作，並係附於
    刑事訴訟告訴狀後，鴻基公司在該告訴狀內既未曾指述系爭
    工程無需使用到強度176kg/ｃ㎡之預拌混凝土，實難憑空推
    認被告有以此附表虛構系爭工程無需使用強度176kg/ｃ㎡預
    拌混凝土之事實之意。此外，本院復查無其他積極證據足資
    證明被告確有自訴人所指之誣告犯行，原審基此以不能證明
    被告犯罪，而諭知其無罪之判決，經核並無違誤，被告上訴
    意旨仍執陳詞指摘原判決不當，為無理由，應予駁回。
據上論斷，應依刑事訴訟法第368條，判決如主文。
中    華    民    國    98    年    7     月    30    日
                  刑事第十庭審判長法  官  楊炳禎
                                  法  官  李春地
                                  法  官  陳春秋
以上正本證明與原本無異。
如不服本判決，應於收受送達後10日內向本院提出上訴書狀，其
未敘述上訴之理由者並得於提起上訴後10日內向本院補提理由書
（均須按他造當事人之人數附繕本）「切勿逕送上級法院」。
                                  書記官  駱國堯
中    華    民    國    98    年    7     月    30    日


司法院資訊處製作；財團法人民間司法改革基金會備份。
